【裁判字號】    95,判,518
【裁判日期】    950420
【裁判案由】    贈與稅
【裁判全文】
最  高  行  政  法  院  判  決
                                     95年度判字第00518號
上  訴  人  甲○○
被 上訴 人  財政部臺灣省中區國稅局
代  表  人  鄭宗典
上列當事人間因贈與稅事件，上訴人對於中華民國92年10月31日
臺中高等行政法院92年度訴字第567號判決，提起上訴。本院判
決如下：
    主  文
上訴駁回。
上訴審訴訟費用由上訴人負擔。
    理  由
一、訴外人張邱清妹於民國（下同）86年4月29日將所有坐落苗
    栗縣頭份鎮○○○段653之12、653之11及653之47地號等3筆
    農地用地（應有部分依序為全部、二分之一、二分之一）價
    值計新臺幣（下同）5,986,000元，贈與其子即上訴人，申
    請依行為時遺產及贈與稅法第20條第5款及農業發展條例第
    31條規定免徵贈與稅，經被上訴人所屬竹南稽徵所准予依贈
    與時遺產及贈與稅法第20條第5款規定，核定不計入贈與總
    額，免徵贈與稅並列管5年。嗣苗栗縣稅捐稽徵處竹南分處
    於列管期間複勘查獲其中苗栗縣頭份鎮○○○段653之47地
    號土地於87年列管期間非依法令變更為非農業使用，未符合
    免徵贈與稅規定，經通報被上訴人，乃核定系爭土地全部均
    應計入贈與總額，贈與總額為5,986,000元，並追繳該等3筆
    農地應納贈與稅494,760元，贈與人張邱清妹不服，就不計
    入贈與總額乙項申請復查，未獲變更，於88年1月25日向財
    政部提起訴願，嗣張邱清妹88年12月27日死亡，訴願機關於
    91年2月27日訴願決定駁回，贈與人之子甲○○以其為張邱
    清妹唯一繼承人，提起行政訴訟，案經原審法院91年9月26
    日91年度訴字第290號判決以：財政部訴願決定作成（91年2
    月27日）前，張邱清妹已於88年12月27日死亡，訴願機關未
    命承受訴願而予以作成訴願決定，其訴願程序不合等由，將
    財政部訴願決定撤銷，責由財政部命其繼承人或其他依法得
    承受原行政處分所涉權利或利益之人承受訴願後，再作決定
    。嗣經財政部查明張邱清妹之法定繼承人為上訴人及訴外人
    張鳳英（均為張邱清妹之養子女），乃函請上訴人通知其他
    繼承人表示願否承受訴願，嗣上訴人甲○○具文向訴願機關
    「提出申議」，請求訴願機關詳加調查並撤銷原處分，而張
    鳳英則另行具函表示放棄承受該訴願，有張邱清妹之全戶戶
    籍謄本及各該函文附原處分卷可稽，均堪憑信。訴願機關乃
    以上訴人為訴願人於92年4月25日為訴願駁回之決定。上訴
    人不服，提起行政訴訟。
二、上訴人起訴主張：系爭坐落苗栗縣頭份鎮○○○段653之47
    地號等3筆土地，向來皆種植水稻，其中653之11及653之47
    地號兩筆土地均位於該區土地之最高處，平均高出毗鄰土地
    1.1公尺，須以凌空架高之小水渠灌溉。詎85年8、9月因賀
    伯颱風侵襲，造成653之11地號土地整筆流失，且鄰近苗栗
    縣中港溪邊之小水渠之上游進水道亦因之全部流失，致653
    之47地號土地進水之小水渠無水可用，只能改種必需天天挑
    水灌溉之甘薯或玉米等雜糧，86年4月29日張邱清妹乃將其
    所有系爭3筆土地應有部分贈與上訴人，上訴人於87年初為
    降低耕地土層，以利引水，始委請他人於系爭土地挖取土石
    並回填可供耕作之泥土，而以所挖砂石抵付整地費，並非不
    再作農業使用。為此訴請判決撤銷訴願決定及原處分。
三、被上訴人則以：上訴人於列管期間未依法令規定，即於受贈
    之653之47地號農業用地上大肆濫採土石，經農業及地政等
    相關單位人員於87年5月12日實地會勘屬實，且贈與人亦自
    承，受贈人於收到苗栗縣政府87年4月29日87府建都字第870
    0019504號限期7日內恢復原狀函後，迄87年6月17日苗栗縣
    政府再派員實地勘查時仍未完成改善，並遭處罰鍰等情，自
    屬不繼續經營農業生產。至所稱抵付整地費乙事，則屬其將
    系爭土地變更為非農業使用（出售砂石）之動機及目的，尚
    不能因之否定其未繼續經營農業生產之事實，其主張於法難
    認為有據等語，資為抗辯。
四、原審斟酌全辯論意旨及調查證據結果，以：查訴願機關重為
    訴願程序時，查明張邱清妹之法定繼承人為上訴人甲○○及
    訴外人張鳳英（均為張邱清妹之養子女），乃函請上訴人通
    知其他繼承人表示願否承受訴願，嗣上訴人甲○○具文向訴
    願機關「提出申議」，請求訴願機關詳加調查並撤銷原處分
    ，而張鳳英則另行具函表示放棄承受該訴願，均堪憑信。訴
    願機關乃以上訴人為訴願人重為訴願決定，上訴人不服該訴
    願決定，提起本件行政訴訟，經核上訴人當事人適格並無欠
    缺。次按「左列各款不計入贈與總額：一、．．．五、家庭
    農場之農業用地，贈與由能自耕之配偶或民法第1138條所定
    繼承人一人受贈而繼續經營農業生產者。」為行為時（下同
    ）遺產及贈與稅法第20條第5款所明定。次按「家庭農場之
    農業用地，其由能自耕之繼承人1人繼承或承受，而繼續經
    營農業生產者，免徵遺產稅或贈與稅，並自繼承或承受之年
    起，免徵田賦10年。但如繼續經營不滿5年者，應追繳應納
    稅賦；．．．。」行為時農業發展條例第31條復定有明文。
    又「依據行政院農業委員會79年3月10日農企字第9103289
    號。函復以：『‧‧‧建議參酌有關法令規定，依下列原則
    視實際情形認定之：(一)農地閒置不用，又無平均地權條例第
    26條之1各款但書情形者，視為不繼續經營農業生產。(二)農
    地已變更使用，不符合非都市土地使用管制規則或都市計畫
    有關法令對土地使用之管制規定者，屬不繼續經營農業生產
    。(三)無前述兩情形者，推定為繼續經營農業生產』。查上列
    原則，與土地稅法第55條之2第2、3款（按現為土地稅法第
    55條之2第1項第2、3款）關於何謂「不繼續耕作」之規定相
    當，是以農業用地如有前述第(一)、第(二)點所稱之情形者，為
    不繼續經營農業生產。」亦經財政部79年5月31日台財稅第
    790082761號函釋在案，此函釋與前開法律規定並不相違背
    ，自得予以援用。經查87年5月12日苗栗縣稅捐稽徵處竹南
    分處及苗栗縣政府等單位人員實地勘查系爭653之11及653之
    47地號兩筆土地，發覺系爭653之47地號土地上有挖土機在
    大量採取土石，該筆土地均未作農業使用，且已因開挖而低
    於毗鄰土地約兩公尺有餘，有會勘紀錄及當場拍攝之照片6
    張附於原處分卷可稽。而上訴人於原審91年度訴字第290號
    贈與稅事件，亦坦承苗栗縣政府查獲時，系爭土地2,965平
    方公尺已被砂石廠挖走深達2公尺餘之土壤，因之砂石廠並
    給付上訴人30萬元。如僅為耕作取水之便而降低土層，則至
    多僅需略低於鄰地即可，何需開挖採取如此多之土石？況查
    系爭653之47地號土地，87年一期並未經上訴人申請休耕，
    有苗栗縣頭份鎮公所87年5月25日87頭鎮農字第8037號函附
    原處分卷可按，尚難遽認上訴人有缺水而需休耕或有降低土
    層以獲取水源之必要。次查受處分人張邱清妹於87年8月24
    日復查申請書，亦僅主張系爭農地仍繼續經營農業生產，並
    無隻字片語提及該地因賀伯颱風，上游水圳流失，有引水而
    降低土層之需等情事，且該申請書所附同年8月19日拍攝之
    照片兩幀顯示，系爭土地之鄰地稻田猶綠意盎然並無缺水之
    現象，而系爭土地已覆蓋新土，並未種植水稻，僅有數排甫
    植類似甘藷之幼苗，則其降低土層之後所種作物，經濟上收
    益並無改善，且上訴人於言詞辯論筆錄亦陳稱87年至90年均
    轉作甘藷、玉米等作物，未種植水稻，則上訴人所謂賀伯颱
    風後水圳上游流失，無水灌溉，為增加收益始央人開挖「降
    低土層」乙節即有不符。又查上訴人迄訴訟階段，即91年5
    月4日原審法院91年度訴字第290號起訴時，始行提出「私有
    農地委託整地授權同意書」（載明訂約日期為87年1月5日）
    、「私有耕種地整地成大坵田整地合約書」（載明訂約日期
    為87年1月6日），前者約定系爭「土地內天然土石任由整地
    人自行載運處理，委託人不得異議」，致苗栗縣政府於87年
    4月29日以87府建都字第8700019504號函請上訴人恢復原狀
    時，上訴人無土可供回復，顯已將所採土石任由整地人運走
    ，非僅整地而已。又上開整地合約書約定整地期間自87年1
    月6日至88年1月6日，長達1年之久，以該筆土地面積0.2965
    公頃僅降低土層至可供灌溉之高度，亦無需耗費如此長久之
    時間。上訴人實係於該段期間未作農業使用，任人採取土石
    以獲取收益，灼然甚明。另上訴人在都市計畫地區內採取土
    石，因未遵當地地方政府之命令立即恢復原狀，違反都市計
    畫法第79條第1項、第80條之規定，亦經臺灣苗栗地方法院
    判處有期徒刑3月，得易科罰金，緩刑2年確定在案，亦有該
    院88年度簡上字第10號判決附原審卷可考，益證上訴人87一
    期未從事農作，非法採取土石屬實。本件準備程序雖經上訴
    人聲請訊問臺灣省農田水利會頭份工作站站長劉學銘，該證
    人固證稱：92年8月18日證人前往現場查看時，番子圳水圳
    上游水路已被沖掉，變成中港溪之一部分，故上訴人所指之
    番子圳之出水口無水供應，上訴人另從排水圳引水使用云云
    ，然該證人亦證稱：「沒有挖深2公尺之前，因為有水圳，
    水可以進去（系爭土地）。」「水圳已經流失，但我不知道
    何時流失，‧‧‧」「水利會不知道水圳壞掉，上訴人沒有
    向水利會反應。」等語。是番子圳之出水口現今固然無水供
    應，然上訴人未挖取土石之前，是否全然未能從附近其他水
    圳引水入田，證人劉學銘對此仍未為有利上訴人之證明。況
    據上訴人所陳賀伯颱風係85年8、9月來襲，而上訴人之母係
    在該颱風之後，即86年4月29日始將系爭土地贈與上訴人，
    同年5月29日上訴人派員前往現場勘查，系爭土地上農作物
    仍生長茂盛，有「贈與繼承土地繼續耕作減免案件空地勘查
    紀錄表」及現場照片2張附原處分卷可按，被上訴人乃准予
    免徵贈與稅。當時上訴人並未陳稱有缺水之問題，顯然上訴
    人所謂賀伯颱風之後無水可用，需挑水灌溉乙節尚難採信，
    則系爭土地是否果有採取土石以降低高度之必要，仍非無疑
    ，上訴人主張其為農作用水之需而央人採取土石乙節，尚非
    可採。至於上訴人於被查獲後雖已恢復農耕，究不影響其87
    年間曾未繼續經營農業生產之事實，此部分亦不能為有利上
    訴人之認定。查行為時（下同）農業發展條例第31條對於免
    徵遺產稅及贈與稅優惠之規定，係為避免農地細分，以農業
    用地由能自耕之繼承人1人繼承或承受，而繼續經營農業生
    產者為其要件，倘其中之一要件不合時，自無免徵遺產稅及
    贈與稅之適用。是自繼承或承受後如繼續經營不滿5年，而
    有部分農地不符合上開要件者，依同法條但書規定，即應就
    全部免稅土地追繳應納稅賦，法意甚明。本件贈與人張邱清
    妹於86年間將其所有系爭653之12地號等3筆農業用地贈與其
    子即上訴人甲○○，經被上訴人依農業發展條例第31條規定
    ，核准免徵贈與稅並列管5年，上訴人甲○○既於列管期間
    於受贈之653之47地號土地上，未從事農作，大事濫採土石
    ，業如前述，則依首揭財政部函釋意旨，自屬不繼續經營農
    業生產，參照前開說明，被上訴人就張邱清妹86年度贈與之
    系爭653之12地號等3筆農業用地，重行核定贈與總額為5,98
    6,000元，並追繳應納贈與稅額494,760元，並無違誤。訴願
    決定予以維持亦無不合等為其判斷之基礎，而以上訴人之訴
    為無理由，予以駁回。
五、原判決經核於法無違。上訴意旨謂：依民法繼承篇規定，上
    訴人及張金鳳為張邱清妹之繼承人，訴願機關僅以上訴人一
    人為訴願承受人，有不適用法規之違法，原審不察云云。經
    查上訴人與張金鳳為張邱清妹之繼承人，渠等繼承張邱清妹
    公法上之稅捐債務，負連帶責任，對連帶關係之核課處分如
    有不服，不以共同起訴為必要。是原審認上訴人一人起訴為
    當事人適格，尚無不合。至訴願中張邱清妹死亡，是否應由
    全體繼承人承受訴願，法無明文，縱採應由全體承受訴願程
    序，訴願決定僅以上訴人一人為決定對象，程序上有誤，惟
    參酌本院89年7月份第3次庭長法官聯席會議決議，亦無庸撤
    銷訴願決定發交訴願決定重為訴願決定，可逕由原審法院判
    決。又本院95年2月份庭長法官聯席會議決議：「依行為時
    遺產及贈與稅法第20條第5款（70年6月19日修正公布）規定
    而免徵系爭土地之贈與稅，實因家庭農場之農業用地全部由
    1人受贈而不細分，不破壞家庭農場經營生產，符合免徵贈
    與稅之要件所致，若受贈後5年期間內該家庭農場之農業用
    地不繼續經營生產，即與獎勵家庭農場之農業用地，由1人
    受贈而繼續經營農業生產之要件不符，不得再享受免徵贈與
    稅之優惠，自應依遺產及贈與稅法規定追徵贈與稅。再者，
    贈與行為時家庭農場之農業用地若有部分未繼續經營農業生
    產者，依行為時遺產及贈與稅法第20條第5款規定即全部不
    能免徵贈與稅，亦即不能剔除該部分而主張其餘部分仍應免
    徵贈與稅；而贈與後，若僅有部分繼續經營農業生產者，卻
    能剔除該部分而其餘部分仍得繼續享有免徵贈與稅之獎勵，
    與租稅公平原則有違，並非立法獎勵之意旨。」系爭受贈土
    地縱僅1筆未繼續作農業使用，仍全部不得享有免徵贈與稅
    之獎勵。再查財政部79年5月31日台財稅第790082761號函釋
    中所引土地稅法第55條之2，該條於89年1月26日已刪除，惟
    土地稅法第55之2條規定「依第39條之2第1項取得之農業用
    地，取得者於完成移轉登記後，有左列不繼續耕作情形之一
    者，處以原免徵土地增值稅額2倍之罰鍰，其金額不得少於
    取得時申報移轉現值百分之二：一、再移轉與非自行耕作農
    民。二、非依第22條之1規定之各項原因，閒置不用者。三
    、非依法令變更為非農業用地使用。前項應處罰鍰之土地，
    不繼續耕作面積未達每宗土地原免徵土地增值稅土地面積之
    五分之一，其罰鍰得按實際不繼續耕作面積比率計算。但以
    1次為限。」89年1月26日刪除之立法理由為「農業用地移轉
    免徵土地增值稅規定，已修正為農業用地移轉不課徵土地增
    值稅。其不課徵之稅額遞延至該土地未作農業使用時再移轉
    、依法變更為非農業用地後再移轉或再移轉與非自然人時一
    併計徵，實質上並無免徵稅額，原處罰規定所依據之免徵土
    地增值稅額已不復存在，爰配合刪除。」係因免徵土地增值
    稅額不復存在，而無處罰依據故刪除，並非對何為不繼續作
    農業使用之範圍有變動。本件係列於遺產及贈與稅法令彙編
    第17條第1項第6款下，作為該款所稱繼續作農業使用函釋。
    查財政部以行政院農業委員會79年3月10日農企字第91032
    89號所示原則，而原土地稅法第55條之2規定之不繼續耕作
    規定相當，而採為遺產及贈與稅法第17條第1項第6款所定繼
    續作農業使用之認定參考，該土地稅法第55條之2雖經刪除
    ，但於何為繼續作農業使用之認定應無影響，該函釋自仍可
    援引。本件免徵贈與稅所根據之遺產及贈與稅法第20條第5
    款繼續經營農業生產與該函釋所列原則用語相同，自可援引
    。上訴人執此上訴，為無理由，其復執陳詞，指摘原判決就
    原審取捨證據，認定事實之職權行使，指摘原判決未當，聲
    明廢棄，非有理由，應予駁回。
六、依行政訴訟法第255條第1項、第98條第3項前段，判決如主
    文。
中    華    民    國    95    年    4     月    20    日
                  第四庭審判長法  官  高  啟  燦
                              法  官  林  茂  權
                              法  官  黃  璽  君
                              法  官  廖  宏  明
                              法  官  楊  惠  欽
以  上  正  本  證  明  與  原  本  無  異
中    華    民    國    95    年    4     月    21    日
                              書記官  邱  彰  德


司法院資訊處製作；財團法人民間司法改革基金會備份。
